臺灣高等法院民事判決
                                      108年度上字第179號
上  訴  人  游信興  

被 上訴 人  游榮三  
上列當事人間請求清償債務等事件，上訴人對於中華民國107年1
2月7日臺灣臺北地方法院106年度訴更一字第10號第一審判決提
起上訴，本院於109年6月24日言詞辯論終結，判決如下：
    主  文
上訴駁回。
第二審訴訟費用由上訴人負擔。
    事實及理由
一、上訴人反訴主張：兩造為兄弟，被上訴人原為訴外人群毅實
    業有限公司（下稱群毅公司）之負責人，於民國82年間，因
    資金需求，邀伊提供兩造共有之新北市○○區○○路0巷00弄00
    號房屋（應有部分各2分之1）暨所坐落基地應有部分（以下
    合稱系爭房地），設定最高限額抵押權（下稱系爭抵押權）
    予華僑商業銀行永和分行（已合併為花旗銀行，下稱華僑銀
    行），以擔保短期借貸資金周轉。迄91年初，該不動產短期
    借貸計新臺幣（下同）207萬元（下稱原短期借款），被上
    訴人乃委任伊出名為借款人，以借新還舊方式展延上開短期
    借款債務並降低利息。伊乃以個人名義向華僑銀行借貸207
    萬元（下稱系爭借款），並將貸得款項全數用以清償上開原
    短期借款。伊因處理被上訴人委任之事務，支出上開207萬
    元本息，受有損害，被上訴人已承諾還款等情，爰依民法第
    546條第1項、第3項、第179條規定及被上訴人之還款承諾，
    求為命被上訴人給付207萬元，及自91年2月19日起算法定遲
    延利息之判決；並陳明願供擔保，聲請宣告假執行（原審為
    上訴人敗訴之判決，其提起上訴）。上訴聲明：㈠原判決廢
    棄；㈡被上訴人應給付上訴人207萬元，及自91年2月19日起
    至清償日止，按週年利率5%計算之利息。
二、被上訴人則以：系爭借款係上訴人向華僑銀行所借貸，伊並
    非該借款之債務人。且伊於擔任群毅公司負責人期間，並無
    積欠華僑銀行貸款債務，係上訴人與訴外人游清元、王淑媛
    以「群毅公司法定代理人游榮三」名義向華僑銀行辦理借款
    後，再主張係伊擔任群毅公司負責人時所積欠，渠等行為依
    民法第87條規定應屬無效。況群毅公司積欠之債務，依法不
    得向公司負責人為請求，上訴人向伊求償，顯無理由，且上
    訴人並未證明兩造間有委任關係等語，資為抗辯。答辯聲明
    ：上訴駁回。
三、兩造為兄弟關係，於64年間共同繼承系爭房地，應有部分各
    2分之1 ；上訴人於91年1月間，以系爭房地為擔保，向華僑
    銀行辦理系爭借款，並由被上訴人擔任該借款之保證人，嗣
    華僑銀行以系爭借款積欠本金158萬6614元為由，向法院聲
    請裁定拍賣抵押物獲准（臺灣新北地方法院＜下稱新北地院＞
    94年度拍字第179號），並於94年9月1日，將該借款讓與予
    訴外人新昌資產管理股份有限公司（下稱新昌公司），該公
    司即持上開拍賣抵押物裁定，向新北地院聲請強制執行，上
    訴人之配偶王淑媛於該執行程序中，代為清償系爭借款，並
    於95年8月11日自新昌公司受讓「本金168萬9807元及迄至95
    年8月11日止為清償之利息及違約金」與系爭抵押權。王淑
    媛嗣於98年5月19日就系爭房地之半數，向法院聲請拍賣抵
    押物裁定獲准（新北地院98年度司拍字第101號），並於98
    年8月17日聲請強制執行等事實，為兩造所不爭執（見原審
    訴更一字卷第222頁），並有貸款契約書、抵押權設定契約
    書影本可稽（見外放臺灣新北地方法院105年度訴字第563號
    影印卷第14至17頁），堪信為真正。上訴人請求償還因處理
    委任事務支出之必要費用、賠償損害、返還不當得利，為被
    上訴人以上詞所拒，茲就爭點分別論述如下：
（一）上訴人未證明兩造間有委任關係、被上訴人承諾還款，其
      依民法第546條第1項、第3項規定及被上訴人之還款承諾
      ，請求被上訴人償還因處理委任事務所支出之必要費用、
      賠償因處理委任事務所受損害，均屬無據。
　　⒈稱委任者，謂當事人約定，一方委託他方處理事務，他方
      允為處理之契約；受任人因處理委任事務，支出之必要費
      用，委任人應償還之，並付自支出時起之利息；受任人因
      處理委任事務，因非可歸責於自己之事由，致受損害者，
      得向委任人請求賠償，固為民法第528條、第546條第1項
      、第3項所明定。惟當事人主張有利於己之事實者，就其
      事實有舉證之責任，民事訴訟法第277條前段定有明文；
      民事訴訟如係由原告主張權利者，應先由原告負舉證之責
      ，若原告先不能舉證，以證實自己主張之事實為真實，則
      被告就其抗辯事實即令不能舉證，或其所舉證據尚有疵累
      ，亦應駁回原告之請求。故原告主張有委任關係存在，據
      以請求被告償還因處理委任事務所支出之必要費用，或賠
      償因處理委任事務所受之損害，均應就委任契約確已成立
      之事實，負舉證責任。若先不能舉證，縱被告就其抗辯事
      實不能舉證，或其所舉證據尚有疵累，亦應駁回原告之請
      求。本件上訴人主張受被上訴人委任，出名向華僑銀行辦
      理系爭借款，被上訴人承諾還款等情，據以請求被上訴人
      償還該借款或賠償損害，既為被上訴人所否認，依上說明
      ，應先就委任關係發生之要件，即被上訴人委託其辦理系
      爭借款，其允為處理之事實負舉證責任。
　　⒉上訴人雖以：被上訴人擔任系爭借款之保證人，並於95年
      間透過兩造之母游馬秋分，將系爭房地每月出租所得之半
      數金額9000元，交付伊與王淑媛，以抵繳王淑媛自新昌公
      司贖回債權本票之利息；且兩造之兄游清元於本院102年
      度上易字第813號事件（下稱813號事件），及游清元配偶
      梁文綾於本件訴訟，均證稱被上訴人承諾還款，可見被上
      訴人係原短期借款之債務人；若非被上訴人之委任，伊無
      由自願承接原不屬於自己之債務等情，並提出華僑銀行授
      信簡表、登記稅費預估明細表、地政規費徵收聯單、被上
      訴人與中國商銀行員間之對話錄音及譯文，及引用本院10
      6年度上字第198號事件（下稱198號事件）卷內所附花旗
      銀行放款交易明細表，據以證明兩造間有委任關係存在。
      然查：
　　　⑴依上訴人於198號事件所陳：群毅公司向華僑銀行之借貸
        雖於91年間改為以伊個人名義辦理借貸，然實際借款人
        仍是群毅公司，伊就上開向華僑銀行借貸之債務，有設
        立一個還款帳戶，且存入數十萬元供還款之用，並曾清
        償上開借款44萬餘元，該帳戶款項扣抵完畢後，伊及母
        親、妹妹都有去籌錢周轉，群毅公司是家族企業，會計
        、採購、生產、送貨及代工均是家人所負責，游榮川擔
        任群毅公司財務時，過年都會分紅，參與公司經營之兩
        造亦均有取得分紅（見198號㈠卷第97至99頁，㈡卷第400
        頁、第401頁，㈢卷第185頁）；游清元於813號事件準備
        程序時證稱：群毅公司負責人為被上訴人，股東有伊母
        親游馬秋分、伊、游榮川及兩造；91年間以上訴人名義
        向銀行借款207萬元，實際上係群毅公司所借，群毅公
        司原向華僑銀行借款無法還款，後來即變更伊與上訴人
        名義借貸，之後群毅公司未按期繳納貸款，華僑銀行找
        伊還款，伊就賣房子去清償，當時群毅公司貸款變更債
        務人總共3件，其中1件係伊為借款人，另2件借款人為
        上訴人，實際上借款人仍為群毅公司（見813號卷第178
        至180頁）各等語，參互以觀，足見群毅公司為包含兩
        造之家族所共同經營之公司，上訴人同意出名為債務人
        而於91年1月10日與華僑銀行簽署系爭借款契約，所貸
        得207萬元係用於清償群毅公司之原短期借款，系爭借
        款之實際享用人為群毅公司等節，堪以認定。上訴人空
        言否認該借款用於清償群毅公司債務，並不可採。
　　　⑵群毅公司曾於81年11月23日、82年1月14日、同年3月1 
        日、89年12月29日、90年2月8日、同年2月27日、同年3
        月6日、同年4月6日、同年4月19日、同年5月2日、同年
        5月8日、同年6月5日、同年6月29日、同年7月13日、同
        年8月3日、同年8月7日陸續向華僑銀行借貸50萬元、13
        0萬元、50萬元、55萬元、5萬元、10萬元、10萬元、10
        萬元、8萬元、490萬8000元、5萬元、5萬元、5萬元、1
        0萬元、5萬元、10萬元、6萬元之事實，有各該借據及
        放款利息/手續費收據可稽（見新北地院102年度訴字第
        385號事件＜下稱385 號事件＞㈠卷第46至66頁、第92至94
        頁、第116至117頁）；參諸系爭抵押權原登記之債務人
        為群毅公司，兩造均為義務人，有土地登記申請書可考
        （見本院99年度上更㈠字卷第127號事件＜下稱127號事件
        ＞卷第100至102頁）；又上訴人為群毅公司股東兼業務
        經理，曾於84年間以群毅公司名義進口大陸貨品，亦經
        被上訴人陳明，並有群毅公司股東名單、借據、上訴人
        與港商洽談函件、訂購單、港商出貨包裝清單、群毅公
        司資產負債表等件可證（見新北地院98年度訴更字第8
        號卷第88至95頁）；承辦系爭借款業務之華僑銀行行員
        歐文皇於新北地院97年度自字第55號刑事案件，亦證述
        ：群毅公司有將3筆不動產之擔保改以個人名義做貸款
        ，其公司負責人為被上訴人，他們兄弟各自就貸款一部
        分，以個人名義借款，其他兄弟做連帶保證人，上訴人
        擔任借款人這一筆，是要償還群毅公司的借款，故撥完
        款就直接還款等語，有該筆錄可考（見本院99年度上字
        第145號事件＜下稱145號事件＞卷第101頁及其次頁）；
        曾受僱擔任群毅公司會計之證人洪貞君於本件亦證稱：
        群毅公司決策大部分是兩造決定，公司與工廠兩造均有
        參與等語（見本院卷第434頁）。由是可知，兩造前有
        分工經營群毅公司，群毅公司所需營運資金，係以系爭
        抵押權為擔保，而由群毅公司為借款人，或由股東即兩
        造及其他兄弟之個人名義擔任借款人，向華僑銀行借貸
        資金以為挹注，兄弟間並互為借款連帶保證人之情形。
　　　⑶基此，群毅公司既屬兩造之家族事業，並由兩造共同經
        營，所需營運資金，亦有以股東即兩造及其他兄弟之個
        人名義，向華僑銀行借款挹注，並由其他兄弟擔任借款
        之連帶保證人，則系爭借款由上訴人擔任借款人、被上
        訴人任連帶保證人、所貸款項用以清償群毅公司債務等
        節，僅屬群毅公司之經營及籌措營運資金之通常方式，
        自難因被上訴人擔任系爭借款之連帶保證人，即推認其
        必有委任上訴人辦理系爭借款之事實，或上訴人倘未受
        被上訴人委任，必不會出名擔任群毅公司借款債務人之
        情事。況兩造均為群毅公司股東，該公司經營之盈虧，
        兩造本於股東之地位均同受損益，衡情被上訴人亦無以
        自己之責任，委由上訴人出名貸借款項清償群毅公司之
        借款，而由自己承擔全部債務之理。
　　　⑷雖兩造之母游馬秋分於145號事件審理中，證稱有將系爭
        房地出租1年所得租金之半數，交給上訴人配偶王淑媛
        等語。惟其已表明是因其在系爭房地經營雜貨店，該雜
        貨店將被查封，上訴人是主債務人，故其將租金拿給王
        淑媛救急等語（見145號卷第114頁背面至115頁），據
        此可知游馬秋分將系爭房地租金半數交付王淑媛，並非
        為被上訴人支付利息。另依兩造之兄游清元於813號事
        件所證：伊知道91年間上訴人以其為借款人名義，借款
        207萬元，實際上是群毅公司借款的，伊不知道為何用
        上訴人名義借款，當時群毅公司抵押貸款變更債務人總
        共三件，伊是其中一件，另外兩件是上訴人，當時講好
        上訴人會還款，所以伊才承接，至於上訴人為何承接兩
        筆債務，伊不清楚等語（見813號事件第179頁）以觀，
        亦可知游清元對於上訴人以自己名義辦理系爭借款之原
        因，並不知悉，其所謂「當時講好上訴人會還款」顯係
        針對其所承接之借款而言，並不包含以上訴人為借款人
        之系爭借款。以故，證人梁文綾雖於本件證稱：其聽游
        清元講，被上訴人叫游清元與上訴人去幫群毅公司還錢
        ，當初說會還錢給我們云云（見本院㈠卷第508頁），然
        游清元既不清楚上訴人辦理系爭借款之原因詳情，按諸
        事理自不可能講述有關被上訴人允諾還款予上訴人之事
        與梁文綾聽聞。足見梁文綾上詞所證，亦非可憑以認定
        被上訴人有委任上訴人辦理系爭借款之事實。
　　　⑸觀諸上訴人所提華僑銀行授信簡表（見原審訴更一字卷
        第142頁）、登記稅費預估明細表、地政規費徵收聯單
        （見原審訴更一字卷第238頁），僅記載系爭借款以被
        上訴人為保證人、有關系爭抵押權變更登記之稅費係以
        被上訴人為申請人之意旨，並無關於被上訴人是否委由
        上訴人辦理系爭借款之內容。而系爭房地既由兩造共有
        ，提供予華僑銀行設定系爭抵押權，該抵押權之抵押債
        務人變更登記，本應由被上訴人共同出具變更登記相關
        文件，始能辦理，故以被上訴人為系爭抵押權變更登記
        申請人及繳納稅費之事實，亦不能推認其有委任上訴人
        辦理系爭借款。是上開授信簡表、明細表及徵收聯單，
        不能證明兩造間有委任關係存在之事實甚明。此外，被
        上訴人與中國商銀行員間之對話錄音及譯文（見本院㈠
        卷第545至559頁），為86年間被上訴人與中國商銀行員
        之電話對談，並無具體結論，且對話時間與系爭借款差
        距5年，顯難憑為認定上訴人辦理系爭借款原因之證明
        ；而群毅公司與華僑銀行之往來明細（見198號事件㈡卷
        第199至246頁），僅顯示該帳戶往來頻繁，亦與兩造間
        就系爭借款是否存有委任關係無涉。
　　　⑹準此，上訴人所提上開事證，無論分別觀察或綜合判斷
        ，均不能證明其所主張被上訴人委託其辦理系爭借款，
        其允為處理，及被上訴人承諾還款之事實，則其主張兩
        造間有委任關係，據以依民法第546條第1項、第3項規
        定，及被上訴人還款之承諾，請求被上訴人償還因處理
        委任事務所支出之必要費用、賠償因處理委任事務所受
        之損害，均屬無據。
（二）上訴人未證明對被上訴人為給付，或被上訴人因系爭借款
      獲有利益，且受領給付及獲有利益欠缺法律上原因，其請
      求返還不當得利為無理由。
　　⒈主張不當得利請求權之原告，係因自己之行為致造成原由
      其掌控之財產發生主體變動，則因該財產變動本於無法律
      上原因之消極事實舉證困難所生之危險自應歸諸原告，始
      得謂平。是以原告對不當得利請求權之成立要件應負舉證
      責任，亦即原告必須證明其與被告間有給付之關係存在，
      且被告因其給付而受有利益以及被告之受益為無法律上之
      原因，始能獲得勝訴之判決。上訴人主張被上訴人應返還
      不當得利，自應舉證其與被上訴人間有給付之關係存在，
      且被上訴人因其給付而受有利益並欠缺法律上原因等事實
      。
　　⒉上訴人向華僑銀行辦理系爭借款，借得款項係用以清償群
      毅公司原有短期借款，該借款實際享用人為群毅公司，而
      非被上訴人，業如前述，可見上訴人並未以系爭借款對被
      上訴人為給付，兩造間並無給付關係存在，上訴人復未證
      明系爭借款為被上訴人個人所使用，亦不能認定被上訴人
      因系爭借款受有利益，而有不當得利之情形，是依上開說
      明，上訴人既不能證明其與被上訴人間有給付關係存在，
      及被上訴人因其給付受有利益並欠缺法律上原因等事實，
      則其依民法第179條規定請求被上訴人返還不當得利，即
      屬無據。
四、綜上所述，上訴人依民法第179條、第546條第1項及第3項規
    定，及被上訴人之還款承諾，請求被上訴人給付207萬元本
    息，不應准許。原審為上訴人敗訴之判決，核無違誤。上訴
    意旨指摘原判決不當，求予廢棄改判，為無理由，應駁回其
    上訴。
五、本件事證已臻明確，至上訴人於原審聲請傳訊兩造之母游馬
    秋分為證人，欲證明本件貸款之緣由，及游馬秋分亦曾以不
    動產設定抵押予華僑銀行等節，然上訴人向華僑銀行貸款之
    緣由及過程，依前述證據資料已足認定明確，且游馬秋分是
    否以自身不動產設定抵押權予華僑銀行亦與兩造間是否有委
    任關係之事實無涉，自無訊問該證人之必要。又兩造其餘主
    張陳述及所提之證據，經審酌後認為均不足以影響本判決之
    結果，爰不逐一論列，併此敘明。
六、據上論結，本件上訴為無理由，依民事訴訟法第449條第1項
    、第78條，判決如主文。
中　　華　　民　　國　　109 　年　　7 　　月　　8 　　日
　　　　　　　  　　民事第十六庭
　　　　　　　　  　　　審判長法  官  朱耀平
　　　　　　　　　　　  　　　法  官  邱育佩
　　　　　　　　　　　　  　　法  官  黃明發
正本係照原本作成。
如不服本判決，應於收受送達後20日內向本院提出上訴書狀，其
未表明上訴理由者，應於提出上訴後20日內向本院補提理由書狀
（均須按他造當事人之人數附繕本）上訴時應提出委任律師或具
有律師資格之人之委任狀；委任有律師資格者，另應附具律師資
格證書及釋明委任人與受任人有民事訴訟法第466 條之1第1項但
書或第2項（詳附註）所定關係之釋明文書影本。如委任律師提
起上訴者，應一併繳納上訴審裁判費。
中　　華　　民　　國　　109 　年　　7 　　月　　9 　　日

　　　　　　　　　　　　　    書記官  康翠真
附註：
民事訴訟法第466條之1（第1項、第2項）：
對於第二審判決上訴，上訴人應委任律師為訴訟代理人。但上訴
人或其法定代理人具有律師資格者，不在此限。
上訴人之配偶、三親等內之血親、二親等內之姻親，或上訴人為
法人、中央或地方機關時，其所屬專任人員具有律師資格並經法
院認為適當者，亦得為第三審訴訟代理人。